【裁判字號】    89,自,53
【裁判日期】    890921
【裁判案由】    詐欺
【裁判全文】
臺灣桃園地方法院刑事判決                            八十九年度自字第五三號
    自  訴  人  戊○○
    代  理  人  丙○○
                丁○○
    被      告  乙○○
右列被告因詐欺案件，經自訴人提起自訴，本院判決如左：
        主  文
乙○○無罪。
        理  由
一、自訴意旨如附件所載，因認被告乙○○涉有刑法第三百三十九條第一項之詐欺取
    財罪嫌云云。
二、按犯罪事實應依證據認定之，無證據不得推定其犯罪事實，刑事訴訟法第一百五
    十四條定有明文；再認定不利於被告之事實，須依積極證據，苟積極證據不足為
    不利於被告事實之認定時，即應為有利於被告之認定，更不必有何有利之證據，
    最高法院三十年上字第八一六號著有判例可資參照，又詐欺罪之基本構造為：欺
    罔行為、錯誤、財產處分行為、財物取得或財產上利益取得以及前述四構成要件
    要素間之因果聯絡關係，苟行為人並無施用欺罔行為，則自難以本罪相繩。
三、訊據被告堅詞否認右揭犯罪事實，辯稱：自訴人所庭呈之三紙本票（票載號碼：
    ０７６３３８；０７６３３９；０７６３４０號）固係伊所簽發無訛，惟伊係向
    證人甲○○借貸款項，並非向自訴人借款，且亦不認識自訴人，又伊所經營之凱
    富電子股份有限公司（以下簡稱凱富公司）並無停業之情，更有接受國外廠商訂
    單，足徵自訴人所指尚與實情有間，再伊向證人甲○○所借貸之款項，均有陸續
    償還部分款項，足見伊實無拒不還款之情等語。
四、經查：（一）、被告所經營之凱富公司於八十七年四月十四日曾出口達美金三萬
    一千五百元（折計為新台幣〈下同〉一百零四萬二千零二十元〉之貨物至丹麥，
    同年四月二十九日亦有出口達三十一萬元之貨物至法國乙節，有出口報單二紙在
    卷可稽，且被告所經營之凱富公司於八十七年七至八月間之營業額達七十六萬八
    千六百二十六元乙節，亦有臺北縣營業人銷售額與稅額申報書乙紙在卷足憑，足
    證被告所經營之凱富公司至八十七年八月間，應仍有繼續營業之情無訛，堪信自
    訴人指稱，被告所經營之凱富公司，於『八十七年三月間』已不再營運，竟仍向
    自訴人佯稱，有貨櫃出口，有鉅額貨款尚未領取，又稱尚有訂單尚待出口，致自
    訴人因此陷於錯誤，而貸予鉅款云云，尚與事實有間，難予遽加信憑，亦見被告
    是否有向自訴人施用詐術之情，實難謂無疑。（二）、又如自訴人及證人甲○○
    於本院歷次審理中所陳，被告係因貨櫃裝載有誤，為應急週轉‧始向自訴人借貸
    款項等語，參以如前述（一）所述，被告所經營之凱富公司，至八十七年八月間
    既尚有營業之情，則如何因被告償還款項或有遲延之情，即得遽謂被告有施用詐
    術之情，其間有何對應、必然關係？為何有此論理必然關係？其理由安在？抑且
    ，被告果非有應急之情，又何須向自訴人借貸款項？為何有一時週轉不靈之情，
    即得謂有施用詐術之情？（三）、再自訴人執認被告涉有詐欺罪嫌無非另以乙紙
    旅行社所書載之催討字條為據，然查該紙催討字條係被告與旅行社間之債權債務
    關係，與自訴人尚難謂有何干係，且如單憑該紙字條即率推論被告有對自訴人施
    用詐術之情，其推理邏輯似不免過於素直可愛，再其間又有何因果關係？尤有甚
    者，如自訴人所自承，其係於八十七年十二月中旬某日，始察知該催討字條，則
    徒憑該紙字條，又如何推知被告於八十七年三月間之經濟狀況為何？矧為何被告
    未支付旅行社機票價款，即謂被告有對自訴人施用詐術之情？（四）、況自訴人
    另認因查閱歸戶財產查詢清單，察知被告名下並無不動產資財，而執認被告涉有
    詐欺罪嫌云云，查行為人之經濟資力，固或非不得作為評定詐欺犯意之方向指標
    之一，然此要件顯非惟一充分條件，尚須參酌其他相關客觀因素，據以投射反溯
    行為人之內心傾向為何，始得認定行為人是否存有詐欺之犯意，否則如單純率憑
    有無資力乙項要件，即遽認行為人有詐欺之犯意，則豈非不具資力者，率皆不得
    參與社會經濟活動，運營社會生活？依此推之，豈非詐欺罪之規範對象，率皆指
    向無資力者？是否無資力即是一項「原罪」？如此刑事法典調合社會生活利益之
    規範目的如何達成？是自不得因被告名下並無不動產資財，即率認被告有施用詐
    欺之情。（五）、另據自訴人所庭呈之該紙歸戶財產查詢清單，被告有投資凱富
    公司一百萬元金額，堪信被告尚難謂無資力之人，則如何推認被告明知早已經濟
    拮据，周轉已有困難，仍向自訴人借貸款項？（六）、再者，如自訴人於本院歷
    次審理中所陳，其與被告間互不熟識，亦無深交之情，則被告果有向自訴人誆稱
    ，伊擁有價值數千萬元之豪宅，則自訴人豈會不知向被告要求於該豪宅上設定擔
    保，以求保全該筆供貸款項？為何僅要求被告簽具本票而已？益見自訴人所陳，
    似尚難謂與常情無違‧（七）不寧惟是，被告是否有向自訴人借貸款項，尚難謂
    為無疑（被告供稱伊係向證人甲○○借貸款項，且自訴人自承，被告係於八十七
    年三月十日始向其借貸款項，則自訴人何須於八十八年二月二十六日，即提領鉅
    款一百萬元，「等待？」被告於八十七年三月十日借貸款項？），足徵得否因被
    告償還借貸款項或有遲滯之情，即遽謂被告有詐欺取財之犯行，如此則似難謂無
    稍嫌跳躍之嫌，此外，復查無其他積極證據足認被告涉有刑法第三百三十九條第
    一項詐欺取財之犯行，核屬不能證明被告犯罪，爰依首開刑事訴訟法之規定及判
    例之意旨，諭知被告無罪之判決。
據上論斷，應依刑事訴訟法第三百零一條第一項，判決如主文。
中      華      民      國    八十九    年      九      月    二十一    日
                                臺灣桃園地方法院刑事第五庭
                                          法  官  林信旭
右正本證明與原本無異。
如不服本判決，得於判決送達後十日內，向本院提出上訴狀。
                                書記官  吳一凡
中      華      民      國    八十九    年      九      月    二十五    日


司法院資訊處製作；財團法人民間司法改革基金會備份。
